【裁判字號】    97,消債更,1827
【裁判日期】    980423
【裁判案由】    更生事件
【裁判全文】
臺灣板橋地方法院民事裁定          97年度消債更字第1827號
聲  請  人  甲○○
代  理  人  林維信律師
上列當事人因消費者債務清理事件，聲請清算，本院裁定如下：
    主  文
聲請駁回。
聲請費用由聲請人負擔。
    理  由
一、按聲請更生或清算不合程式或不備其他要件者，法院應以裁
    定駁回之，但其情形可以補正者，法院應定期間先命補正，
    消費者債務清理條例（下稱本條例）第8 條定有明文。又債
    務人對於金融機構因消費借貸、自用住宅借款、信用卡或現
    金卡契約而負債務，在聲請更生或清算前，應提出債權人清
    冊，以書面向最大債權金融機構請求協商債務清償方案並表
    明共同協商之意旨，復為本條例第151條第1項所明定。而本
    條例第151條第1項所訂之前置協商程序，揆其立法意旨無非
    認債務人對於金融機構因前開原因所負欠債務，其法律關係
    較為單純明確，金融機構並已訂有債務協商機制，如能協商
    成立，債務人不須依本條例聲請更生或清算，可疏減法院負
    擔，有效分配司法資源，並使債務人得自主解決其債務，爰
    就此部分採行協商前置主義。再中華民國銀行公會為使協商
    前置程序順利並快速進行，擬定相關所需文件說明：包括(1)
    前置協商申請書；(2)身分證正反面影本；(3)申請人財產及收
    支狀況說明書；(4)債權人清冊；(5)近2 年綜合所得資料清單
    及最近1個月核發財產資料；(6)近3個月薪資證明（如無證明
    請出具收入切結書）；(7)勞工保險投保資料表及明細（如無
    資料可免提供）。並於網路上公告、備妥相關申請表格供債
    務人下載。經核前開文書既屬達成協商所必要審核文件（包
    含為確認「確為債務人本人申請協商」及「可能履行之協商
    內容」等），且已較債務人向法院聲請更生或清算時所應提
    出及檢附文件簡便，故無提出之困難性，並於協商不成立後
    可挪作聲請更生或清算應提出文件之一部；加以承前述，協
    商前置之立法意旨在疏減法院負擔，而責由最大債權銀行介
    入以求當事人間得自主解決債務，各當事人自兼負有最大的
    誠實協力義務，以形成協商成立，而債務人對其財產、所得
    、收支狀況，本屬知之最詳，且對之依法有誠實說明之義務
    （參照本條例第134條、第146條規定），於適當範圍令債務
    人配合提出相關文件及說明，以便最大債權銀行依法律授權
    調取相關資料後，得以相互核實（詳本條例第151條第2項）
    ，應符衡平原則。即銀行公會所訂前述應檢附文件，雖較法
    律所規定之內容繁瑣，但有其必要，並易促成協商方案形成
    。準此，倘最大債權銀行依前開規定通知債務人補正，債務
    人無正當理由，不予補正，故意延滯協商程序，自屬有違誠
    實信用原則，尚不得執此可歸責己之事由，以脫法方式逕援
    引同法第153 條前段規定主張最大債權銀行逾30日不開始協
    商，逕向法院聲請更生或清算，先此敘明。
二、本件聲請意旨略以：聲請人因有不能清償債務情事，曾於民
    國97年8月7日以臺北中山郵局第 01317號存證信函向最大債
    權銀行聯邦商業銀行股份有限公司（下稱聯邦銀行），提出
    債權人清冊並表明共同協商之旨，該行於同年月 8日收受，
    已符合本條例第151條第1項之規定請求前置協商；孰料，該
    行迄今尚無任何開始協商之書面或電話回應，益徵該行並無
    欲為協商之意願。是自債務人提出協商請求之翌日起業逾30
    日，該最大債權銀行並未開始協商程序，依本條例第 153條
    規定：「自債務人提出協商請求之翌日起逾30日不開始協商
    或自開始協商之翌日起逾90日協商不成立，債務人得逕向法
    院聲請更生或清算」，爰向本院聲請更生云云。
三、經查：本院依職權函詢聯邦銀行本件協商情形，經該行函覆
    略稱：本行於97年8月8日收到債務人之前置協商申請文件，
    債務人因申請前置協商未具備應備文件，乃於同年8月11日
    寄出前置協商補件通知函予債務人，請債務人補件，爾後本
    行並未收執債務人補正之文件，且經本行以電話連絡債務人
    之手機皆暫停使用，是本行以申請文件不符為理由退件結案
    ，此協商自始尚未開始等語，有該行提出之前置協商補件通
    知函及陳報狀1 紙可按（見本院卷第40、45頁）。是以，最
    大債權銀行通知債務人補正申請相關文件，係為促成協商方
    案形成而於適當範圍令債務人配合提出，有其必要性，然債
    務人知悉通知補正之事實而無正當理由，竟不予補正，故意
    延滯協商程序，自不得執此可歸責己之事由，以脫法方式逕
    援引本條例第153 條前段規定主張最大債權銀行逾30日不開
    始協商，逕向法院聲請更生，從而，本件債務人聲請更生，
    既未遵循本條例第151 條第1 項規定，先與全體金融機構債
    權人完成債務協商程序，即進而向本院提出更生聲請，顯係
    違背本條例之立法意旨，且上開欠缺又屬無從補正，依上說
    明，自應駁回其更生聲請，爰裁定如主文。
中    華    民    國    98    年    4     月    23    日
                   民事第三庭   法  官  徐玉玲
以上正本係照原本作成。
如不服本裁定，應於裁定送達後10日內，以書狀向本院提出抗告
，並繳納抗告費新臺幣1 千元。
中    華    民    國    98    年    4     月    23    日
                                書記官  陳靜怡

司法院資訊處製作；財團法人民間司法改革基金會備份。
